臺灣高等法院民事判決　九十年度上易字第六九○號
　　　上　訴　人　甲○○
　　　訴訟代理人　魯曼君
　　　被上訴人　　乙○○
　　　訴訟代理人　劉仁龍
右當事人間債務人異議之訴事件，上訴人對於中華民國九十年八月十六日臺灣宜蘭地
方法院八十九年度訴字第一四○號第一審判決提起上訴，本院判決如左：
    主      文
原判決廢棄。
被上訴人在第一審之訴及假執行之聲請均駁回。
第一、二審訴訟費用由被上訴人負擔。
    事      實
甲、上訴人方面：
一、聲明：如主文所示。
二、陳述：除與原判決記載相同者外，補稱略以：
（一）上訴人就被上訴人所開立本票，已經取得本票准予強制執行裁定（下稱本票裁
      定），並進而執行被上訴人之財產，獲得部分清償，其餘部分則取得債權憑證
      ，被上訴人從未對票據之原因事實及真正爭執，且於一審時稱票款有清償，足
      見被上訴人確有積欠票據債務之事實，縱上訴人承受房屋時，債權已罹於時效
      ，上訴人仍有利益償還請求權可供抵銷。
（二）上訴人是持合法債權憑證為執行名義，聲請執行被上訴人之房屋，經法院查封
      、公告且公開拍賣後，始由上訴人依法承受，待法院將權利移轉登記為上訴人
      所有後，才轉賣第三人，完全依法行使權利，縱使債權請求權罹於時效，惟債
      權仍然存在，上訴人無違法侵害行為或任何故意過失可言。
（三）本件訴訟源自於被上訴人簽立之本票，由本票而生債權憑證，由債權憑證而強
      制執行，因強制執行而致異議之訴，被上訴人受利益在前，上訴人則因此受害
      ，對上訴人顯失公平，得依民法第二百十六條規定主張損益相抵。
（四）本件房屋因無人應買，上訴人只得以新台幣（下同）八十八萬元承受，原審卻
      因此即認定被上訴人之損失為八十八萬元，完全未實質鑑估房屋價格及考量房
      屋現值，上訴人於原審曾表示僅願以四十九萬元將房屋買回和解，更顯見原審
      所定賠償數額不合理。
三、證據：除援用原審提出者外，補提債權憑證、分配通知、原審筆錄等件為證。
乙、被上訴人方面：
一、聲明：駁回上訴。
二、陳述：除與原判決記載相同者外，補稱略以：
（一）本件被上訴人在原審起訴時即主張時效抗辯，並未主張清償，上訴人於原審已
      自認不認識且未交付金錢予被上訴人，無法舉證被上訴人有何利得存在。
（二）上訴人取得本票是惡意取得，又心懷不軌請求票據裁定，且明知債權已罹於時
      效仍為執行，自有故意或過失，也違反保護他人的利益。
（三）上訴人所持債權憑證，已因時效消滅而不具執行力，竟仍持以違法拍賣被上訴
      人的房屋，並加以承受，已經損害被上訴人之所有權，依法本應負回復原狀之
      義務，塗銷房屋之所有權登記，不料上訴人為迴護其不法所得利益而與訴外人
      范鳴霖通謀，將所有權移轉登記於其名下，在此之前更通謀訴外人范鳴亞及訴
      訟代理人魯曼君各設定抵押權六十萬元，被上訴人並無任何利益可言，上訴人
      不得主張損益相抵。
三、證據：援用原審所提證據。
丙、本院依職權調閱台灣宜蘭地方法院八十八年度執字第一六三五號執行事件卷宗。
    理　　由
一、本件被上訴人原起訴請求確認上訴人所持台灣宜蘭地方法院民事執行處於七十六
    年三月核發之七十五年度民執字第二○九七號債權憑證（下稱債權憑證）所載九
    十八萬五千六百五十一元債權不存在，並依強制執行法第十四條規定提起債務人
    異議之訴，請求將該院八十八年度民執辛字第一六三五號給付票據強制執行程序
    撤銷；嗣於原審八十九年五月十八日言詞辯論期日撤回確認債權不存在之訴，又
    於原審訴訟進行時，因上訴人於前開執行程序中承受執行標的，並於取得不動產
    權利移轉證書後轉賣第三人，被上訴人以強制執行法第三十條之一準用民事訴訟
    法第二百五十五條第一項第四款因情事變更而以他項聲明代最初之聲明之規定，
    改依民法第一百八十四條第一項侵權行為損害賠償請求權，訴請上訴人給付八十
    八萬元及自八十九年十二月二十九日起至清償日止按年息百分之五計算之利息，
    於法並無不合，應予准許。
二、被上訴人主張上訴人所持債權憑證，其原來執行名義為本票裁定，上訴人本是惡
    意取得本票，票款債權亦已時效消滅，上訴人竟持該債權憑證強制執行被上訴人
    所有房屋，再以八十八萬元的價格加以承受，進而轉賣第三人，侵害被上訴人之
    所有權，應依侵權行為之規定，賠償被上訴人所受損害等語。
三、上訴人則抗辯：債權憑證所載票據請求權縱已罹於時效，其債權並未消滅；債權
    人聲請強制執行及承受不動產均係依法行使權利，並無侵權責任可言。
四、被上訴人主張上訴人執債權憑證，就被上訴人所有門牌號碼宜蘭縣羅東鎮○○路
    七九號房屋強制執行，於法院拍賣程序中，因無人應買，由上訴人以八十八萬元
    承受，旋將該不房屋所有權移轉他人之事實，業據被上訴人提出債權憑證、建物
    登記謄本為證，並經本院調閱台灣宜蘭地方法院八十八年度民執辛字第一六三五
    號給付票款強制執行案卷查明屬實，且為上訴人所不爭執，堪信為真實。本件兩
    造爭執之點厥為：上訴人是否惡意取得本票，因而不得享有票據權利？上訴人之
    債權請求權是否罹於時效？上訴人進行強制執行程序，是否對被上訴人構成侵權
    行為？經查：
（一）上訴人於七十五年間，以台灣士林地方法院七十四年度票字第一二六四號、台
      灣板橋地方法院七十四年度票字第三○三二號，債權額共計為二百十萬元之確
      定本票裁定為執行名義，強制執行被上訴人之財產，經受部分清償後，台灣宜
      蘭地方法院於七十六年三月十七日就不足之九十八萬五千六百五十一元債權額
      發給上訴人債權憑證等情，有債權憑證、民事裁定確定證明書可稽（見原審卷
      第二十、二十一頁），被上訴人雖於本件訴訟中主張上訴人取得本票係惡意取
      得，對被上訴人並無票據債權云云，惟未舉證以實其說，自無足採，堪認上訴
      人對於被上訴人應有上開本票債權。
（二）上訴人之前開本票債權，依票據法第二十二條第一項之規定，請求權時效為三
      年，嗣執行法院於七十六年三月十七日就清償不足部分發給債權憑證，原來因
      為開始執行行為而中斷之時效，由此重行起算，且因本票裁定非屬確定判決或
      與確定判決有同一效力者，不適用民法第一百三十七條第三項「請求權原有消
      滅時效期間不滿五年者，因中斷而重行起算之時效期間為五年」之延長短期時
      效期間規定，重行起算之時效期間仍為三年，是上訴人債權憑證所載票據債權
      之消滅時效，應至七十九年三月十七日屆滿，惟上訴人遲至八十八年六月十日
      始持債權憑證，聲請強制執行，應已時效消滅，上訴人就此亦不爭執，則被上
      訴人罹於時效之抗辯可採。
（三）民法第一百四十四條第一項規定時效完成後，債務人得拒絕給付，是消滅時效
      完成之效力，不過發生拒絕給付之抗辯權，並非使請求權當然消滅，債務人若
      不行使其抗辨權，法院自不得以消滅時效業已完成，即認請求權已歸消滅，最
      高法院二十九年上字第一一九五號判例可資參照。本件上訴人於八十八年六月
      十日以債權憑證為執行名義，聲請法院就系爭不動產為強制執行時，因被上訴
      人尚未為任何時效之抗辯，是上訴人為實現債權而依法聲請強制執行，自無侵
      權行為可言。
（四）又執行名義成立後，縱請求權消滅，然因業經成立之執行名義不因而失效，債
      權人仍得依據執行名義聲請強制執行，且因執行法院對於執行名義所記載之請
      求權是否存在，並無調查之權，仍須依據執行名義強制執行，倘債務人主張有
      請求權罹於時效之消滅債權人請求之事由，應依強制執行法第十四條規定，提
      起債務人異議之訴，請求法院判決不許強制執行。而債務人提起異議之訴，強
      制執行程序並不當然停止，為免異議之訴判決確定前，強制執行程序已終結之
      情形，強制執行法第十八條明定由受理異議之訴之法院，因必要情形或依聲請
      定相當並確實之擔保，得為停止強制執行之裁定，債務人之權益因此受有保護
      。本件被上訴人雖於上訴人承受系爭不動產前二日即八十九年四月八日，以聲
      明異議狀向「執行法院」表示債權憑證已逾時效期間，爰為時效抗辯而請求法
      院撤銷執行程序（遭執行法院以時效消滅並非聲明異議之事由駁回），又於上
      訴人承受執行標的後，始以請求權時效消滅為由提起本件債務人異議之訴，惟
      此抗辯是否有理由尚待本案訴訟斟酌，債權人顯無於執行程序進行中，因債務
      人一為抗辯即有須向法院撤銷強制執行之義務，而被上訴人又未依強制執行法
      第十八條規定停止強制執行程序，任令執行程序繼續進行，上訴人乃於八十九
      年四月十日第二次拍賣期日，因減價拍賣無人應買而聲明承受，經執行法院當
      場准予承受在案，繼而取得不動產權利移轉證書後，再轉售第三人，均為合法
      程序，難以被上訴人未自動撤銷執行即認其有侵權行為之不法性及故意過失。
（五）何況依上開執行卷證可知，上訴人於八十九年四月八日，以聲明異議狀向「執
      行法院」表示時效期間已逾，請求法院撤銷執行，該意思表示並非向被上訴人
      為之，被上訴人亦未舉證證明上訴人於同年月十日承受房屋前，知悉被上訴人
      已為時效抗辯，而上訴人之債權額為九十八萬五千六百五十一元，高於承受價
      額八十八萬元，又是唯一債權人，則於上訴人依法聲明承受時，經法院准許時
      ，拍賣即終結，上訴人主張之抵銷生效，債權於八十八萬元內獲得清償，上訴
      人既難認有明知或可得而知其時效抗辯一事，其因承受而受清償時，亦無侵權
      行為之故意過失可言。
五、綜上所述，上訴人以債權憑證聲請強制執行、承受執行標的再轉賣第三人，並無
    侵權行為可言，被上訴人請求上訴人賠償八十八萬元及自八十九年十二月二十九
    日起至清償日止按年息百分之五計算之利息，為無理由，不應准許。該部分假執
    行之聲請，亦失所附麗，應併予駁回。原審就此部分判命上訴人給付，並為假執
    行之宣告，尚有未洽。上訴意旨指摘原判決不當，求予廢棄改判，為有理由，爰
    由本院將原判決予以廢棄並改判如主文第二項所示。
六、本件事證已明確，兩造其餘攻擊防禦方法及舉證，經核於判決結論無影響，爰不
    一一贅論，併此敘明。
七、據上論結，本件上訴為有理由，依民事訴訟法第四百五十條、第七十八條，判決
    如主文。
中　　　華　　　民　　　國　　 九十一　　年　　　一　　 月　　十四　　　日
                               民事第七庭
　　　　　　　　　　　　　 　　　　審判長法　官　王　仁　貴
　　　　　　　　　　　　　　　　　 　　　法　官　吳　光　釗
　　　　　　　　　　　　　　　　　　　   法  官　陳　玉　完
右正本係照原本作成。
不得上訴。
中　　　華　　　民　　　國　　 九十一　　年　　　一　　 月　　十四　　　日
　　　　　　　　　　　　　　　　　　　　書記官   徐　惠　莉
